ACORDAO-COMPLETO-2500019

ACÓRDÃO 2215/2023 ATA 7/2023 - SEGUNDA CÂMARA

VISTOS, relatados e discutidos estes autos, em que se aprecia recurso de reconsideração interposto por Luciano Guimarães Machado Boneberg, ex-prefeito de Barra do Ribeiro/RS, contra o Acórdão 4342/2020-TCU-Segunda Câmara, que julgou irregulares suas contas, aplicando-lhe multa no valor de R$ 10.000,00,
ACORDAM os Ministros do Tribunal de Contas da União, reunidos em sessão da Segunda Câmara, diante das razões expostas pelo Relator, em:
9.1. com fundamento no art. 33 da Lei 8.443/1992, não conhecer do presente recurso e não reconhecer a ocorrência de prescrição, mantendo-se inalterado o Acórdão 4342/2020-TCU-Segunda Câmara;
9.2. dar ciência deste acórdão ao recorrente.

Recurso de reconsideração interposto pelo ex-prefeito de Barra do Ribeiro/RS contra o Acórdão n.º 4.342/2020-TCU-2.ª Câmara, que julgou irregulares suas contas, aplicando-lhe multa no valor de R$ 10.000,00, em razão da omissão da apresentação da prestação de contas de recursos repassados pela Funasa para obras de melhorias sanitárias domiciliares.

Segunda Câmara

Fundação Nacional de Saúde; Município de Barra do Ribeiro/RS.

3. Recorrente: Luciano Guimarães Machado Boneberg (CPF XXX.708.400-XX).

Augusto Nardes.

13.1. Ministros presentes: Vital do Rêgo (Presidente), Augusto Nardes, Aroldo Cedraz, Jorge Oliveira, Antonio Anastasia e Jhonatan de Jesus (Relator).
13.2. Ministro que alegou impedimento na Sessão: Augusto Nardes.
13.3. Ministro que não participou da votação: Antonio Anastasia.
13.4. Ministro-Substituto presente: Marcos Bemquerer Costa.

JHONATAN DE JESUS

Ministro Aroldo Cedraz.

Cuidam os autos de recurso de reconsideração interposto por Luciano Guimarães Machado Boneberg, ex-prefeito de Barra do Ribeiro/RS (gestões: 14/3/2011 a 31/12/2012 e 2013/2016) , contra o Acórdão 4342/2020-TCU-Segunda Câmara (peça 85) , que julgou irregulares suas contas, aplicando-lhe multa no valor de R$ 10.000,00, no âmbito de tomada de contas especial.
A TCE que deu origem a estes autos foi instaurada pela Fundação Nacional de Saúde (Funasa) em razão da omissão no dever de prestar contas quanto aos recursos repassados por força do Convênio 1983/2006, celebrado com o Município de Barra do Ribeiro/RS em 29/6/2006, que teve por objeto a execução do Programa de Melhorias Sanitárias Domiciliares.
A deliberação recorrida, relatada pelo Ministro Aroldo Cedraz, apresentou o seguinte teor:
"9.1. considerar revel a empresa J Brenda Construções Ltda., nos termos do art. 12, § 3º, da Lei 8.443, de 1992, e excluí-la desta relação processual pelas razões trazidas aos autos;
9.2. julgar regulares as contas do Sr. Anacleto Miliszewski, dando-se lhe quitação plena, com fundamento nos arts. 1º, inciso I; 16, inciso I; 17 e 23, inciso I, da Lei 8.443/1992, c/c com os arts. 1º, inciso I; 207 e 214, inciso I, do Regimento Interno do Tribunal (RI/TCU) ;
9.3. julgar irregulares as contas do Sr. Luciano Guimarães Machado Boneberg, com fundamento nos arts. 1º, inciso I; 16, inciso III, alínea "a", da Lei 8.443/1992, c/c com os arts. 1º, inciso I; 209, incisos I, do Regimento Interno do TCU;
9.4. aplicar ao Sr. Luciano Guimarães Machado Boneberg a multa prevista no art. 58, inciso I, da Lei 8.443/1992, no valor de R$ 10.000,00 (dez mil reais) , fixando-lhe o prazo de 15 (quinze) dias, a contar da notificação, para que comprove, perante o Tribunal, o recolhimento da dívida ao Tesouro Nacional, atualizada monetariamente a contar da data deste Acórdão até o dia o efetivo recolhimento, caso não seja paga no prazo ora fixado, na forma da legislação em vigor;
9.5. autorizar, desde logo, nos termos dos arts. 26 e 28, inciso II, da Lei 8.443/1992:
9.5.1. o pagamento da dívida em até 36 (trinta e seis) parcelas mensais e consecutivas, se solicitado pela responsável, fixando-se o vencimento da primeira em 15 (quinze) dias, a contar do recebimento da notificação, e o das demais a cada 30 (trinta) dias, devendo incidir sobre cada uma delas os encargos legais devidos, na forma prevista na legislação em vigor, sem prejuízo ao vencimento antecipado do saldo devedor em caso de não comprovação do recolhimento de qualquer parcela, conforme prevê o art. 217, § 2º, do Regimento Interno deste Tribunal;
9.5.2. a cobrança judicial da dívida, caso não atendida a notificação;
9.6. determinar ao atual gestor do município de Barra do Ribeiro-RS (CNPJ: 88.811.930/0001-76) , que promova, em até 30 (trinta) dias, a transferência para os cofres da Fundação Nacional de Saúde - Funasa/MS, do saldo total disponível na conta de fundo de investimento, denominada S. Público Supremo, vinculada à Conta Corrente 121231, Agência 1497, Banco do Brasil, específica do Convênio 1983/2006 (Siafi 569162) , encaminhando documentação comprobatória da transferência ao TCU;
9.7. dar ciência desta deliberação aos responsáveis."
Instruído o presente feito, faço reproduzir, com os ajustes que julgo pertinentes, o exame técnico e o encaminhamento oferecidos pela Secretaria de Recursos deste Tribunal, atual Unidade de Auditoria Especializada em Recursos (peça 123) , que contaram com a anuência do corpo diretivo da unidade (peças 124 e 125) :
"2. EXAME PRELIMINAR
2.1. PRECLUSÃO CONSUMATIVA
O recorrente está interpondo recurso de reconsideração contra o Acórdão 4342/2020-TCU-Segunda Câmara pela primeira vez? Sim
2.2. TEMPESTIVIDADE
O recurso de reconsideração foi interposto dentro do prazo previsto na Lei Orgânica e no Regimento Interno do TCU? Não.
É possível afirmar que o recorrente foi devidamente notificado acerca do acórdão original mediante o Ofício 20356/2020-TCU-Seproc (peças 98 e 101) no endereço de seu procurador (procuração, peça 64) , de acordo com o disposto no art. 179, II, § 7º, do Regimento Interno/TCU.
Assim, considerando que 'a data de início do prazo é contada a partir do primeiro dia em que houver expediente no Tribunal', nos termos do art. 19, §3º, da Resolução/TCU 170/2004, o termo a quo para análise da tempestividade foi o dia 21/05/2020, concluindo-se, portanto, pela intempestividade deste recurso, pois o termo final para sua interposição foi o dia 4/6/2020.
Ademais, registre-se que o recurso foi assinado eletronicamente.
Em sendo intempestivo, houve superveniência de fatos novos? Não.
Para análise do presente requisito, verifica-se oportuna a realização de breve histórico dos autos.
Trata-se de Tomada de Contas Especial instaurada pela Fundação Nacional de Saúde - Funasa/MS, em desfavor de Luciano Guimaraes Machado Boneberg, na condição de Prefeito de Barra do Ribeiro/RS (Gestões: 14/3/2011 a 31/12/2012 e 2013/2016) , em razão da omissão no dever de prestar contas quanto aos recursos repassados ao Município de Barra do Ribeiro/RS, por ocasião do Convênio 1983/2006 celebrado entre a Fundação Nacional de Saúde/MS e o Município de Barra do Ribeiro/RS, em 29/6/2006, cujo objeto era a execução do Programa e Melhorias Sanitárias Domiciliares.
Os autos foram apreciados por meio do Acórdão 4342/2020-TCU-Segunda Câmara (peça 85) , que julgou irregulares as contas do responsável e lhe aplicou multa prevista no art. 58, em razão da omissão no dever de prestar contas (peça 86, p. 3, item 19) .
Devidamente notificado, o recorrente interpõe a presente peça recursal intempestiva.
Preliminarmente, faz-se mister ressaltar que o artigo 32, parágrafo único, da Lei 8.443/92, estatui que 'não se conhecerá de recurso interposto fora do prazo, salvo em razão de superveniência de fatos novos, na forma do Regimento Interno'.
Regulamentando esse dispositivo, o artigo 285, § 2º, do RI/TCU dispõe que 'Não se conhecerá de recurso de reconsideração quando intempestivo, salvo em razão de superveniência de fatos novos e dentro do período de cento e oitenta dias contado do término do prazo indicado no caput, caso em que não terá efeito suspensivo'.
Para que o presente recurso possa ser conhecido, uma vez interposto dentro do período de cento e oitenta dias, torna-se necessária a superveniência de fatos novos.
Na peça ora em exame (peças 104, 111, 112 e 114) , o recorrente argumenta, em síntese:
a) houve prescrição da pretensão punitiva do TCU, visto que a Administração instaurou a TCE somente 8 anos após os fatos. Cita Recurso Extraordinário 636.886 (peça 104, p. 3-12) ;
b) é inválida a notificação de prestação de contas encaminhada pela Funasa, uma vez que foi recebida por terceiros (peça 111, p. 2-5) .
Requer a prescrição da pretensão punitiva desta Corte e, alternativamente, a reforma do acórdão combatido.
Os argumentos apresentados estão desacompanhados de qualquer documento.
Destaca-se que as peças 112 e 114 são idênticas à peça 111.
Isto posto, observa-se que o recorrente busca afastar sua responsabilidade por meio de argumentos e teses jurídicas que, ainda que inéditos, não são considerados fatos novos por este Tribunal, conforme consolidada jurisprudência desta Corte (Acórdão 2308/2019-TCU-Plenário, Acórdão 1760/2017-TCU-Primeira Câmara e Acórdão 2860/2018-TCU-Segunda Câmara) .
Com efeito, novas linhas argumentativas representariam elementos ordinários que somente justificariam o seu exame na hipótese de interposição tempestiva do recurso. Entendimento diverso estenderia para cento e oitenta dias, em todos os casos, o prazo para interposição dos recursos de reconsideração e pedido de reexame, tornando letra morta o disposto no artigo 33 da Lei 8.443/92, que estabelece período de quinze dias para apresentação destes apelos.
A tentativa de se provocar a pura e simples rediscussão de deliberações do TCU com base em discordância com as conclusões deste Tribunal não se constitui em fato ensejador do conhecimento do recurso fora do prazo legal.
Por todo o exposto, não há que se falar na existência de fatos novos no presente expediente recursal, motivo pelo qual a impugnação não merece ser conhecida, nos termos do artigo 32, parágrafo único, da Lei 8.443/92.
Quanto à alegação de ausência de notificação válida por parte da Funasa, em razão de seu recebimento por terceiros (peça 111, p. 2-5) , registre-se que existe distinção entre a fase interna e a fase externa de uma tomada de contas especial.
Na fase interna, aquela promovida no âmbito do órgão público em que os fatos ocorreram, não há litígio ou acusação, mas apenas verificação de fatos e apuração de possíveis responsáveis. Constitui procedimento inquisitório de coleta de provas assemelhado ao inquérito policial, no qual não se tem uma relação processual constituída nem há prejuízo ao responsável. O estabelecimento do contraditório nessa fase não é obrigatório, pois há mero ato investigatório sem formalização de culpa. Como não existem partes nem antagonismos de interesse nessa fase, a ausência de citação ou de oportunidade de contradição dos documentos juntados não enseja nulidade.
A garantia ao direito à ampla defesa e ao contraditório se dá, nos termos do devido processo legal, na fase externa da tomada de contas especial, que se inicia com a autuação do processo junto a este Tribunal e finda com o julgamento. Esse é o entendimento desta Corte de Contas, conforme consignado nos Acórdão 2329/2006-TCU-Segunda Câmara, 2.647/2007-Plenário, 1.540/2009-1ª Câmara, 653/2017-2ª Câmara e 2.016/2018-2ª Câmara.
Como o responsável foi devidamente citado por este Tribunal, não pode alegar cerceamento de defesa pela ausência de oportunidade de manifestação na fase interna do processo de contas especial. Assim, o argumento apresentado não merece prosperar.
2.3. LEGITIMIDADE
Trata-se de recurso interposto por responsável/interessado habilitado nos autos, nos termos do art. 144 do RI-TCU? Sim
2.4. INTERESSE
Houve sucumbência da parte? Sim.
2.5. ADEQUAÇÃO
O recurso indicado pelo recorrente é adequado para impugnar o Acórdão 4342/2020-TCU-Segunda Câmara? Sim.
2.6. OBSERVAÇÕES
O recorrente alega que houve prescrição da pretensão punitiva desta Corte, visto que se passaram mais de oito anos entre a ocorrência dos fatos e a instauração da TCE. Cita o Recurso Extraordinário 636.886 (peça 104, p. 3-12) .
A não ocorrência da prescrição está bem caracterizada nos autos, devendo ser rejeitada a alegação do recorrente.
Com efeito, o prazo final para prestação de contas findou em 24/3/2013 (60 dias do término da vigência: 23/1/2013 - peça 1, p. 146-147, prazo de prestação de contas - peça 1, p. 33) .
Em 25/3/2013 foi encaminhada notificação, por parte da Funasa, solicitando a prestação de contas (peça 1, p. 167) .
Em 16/8/2013 foi emitido o Parecer Financeiro 20/2013 concluindo pela não aprovação das contas (peça 1, p. 179-180) .
Em 12/5/2016, foi emitido o Relatório de Tomada de Contas Especial (peça 2, p. 80-109) , concluindo pelo dano ao erário sob a responsabilidade de Luciano Guimarães Machado Boneberg, prefeito do Município de Barra do Ribeiro/RS, pela omissão no dever de prestar contas. Em 2017 o responsável foi ouvido em audiência (peça 21) .
Em 2018 houve o exame de suas razões de justificativas, pela instrução de peça 67.
Em 23/3/2020 foi proferido o acórdão recorrido, que aplicou a multa em questão.
3. CONCLUSÃO DA INSTRUÇÃO PRELIMINAR
Em virtude do exposto, propõe-se:
3.1 não conhecer do recurso de reconsideração interposto por Luciano Guimaraes Machado Boneberg, por restar intempestivo e não apresentar fatos novos, nos termos do artigo 33 da Lei 8.443/92, c/c o artigo 285, caput e §2º, do RI/TCU;
3.2 encaminhar os autos para o Ministério Público junto ao TCU (MP/TCU)  e, posteriormente, ao gabinete do relator competente para apreciação do recurso;
3.3 à unidade técnica de origem, dar ciência ao recorrente e aos órgãos/entidades interessados do teor da decisão que vier a ser adotada, encaminhando-lhes cópia."
O Ministério Público junto ao TCU, representado pela Procuradora-Geral Cristina Machado da Costa e Silva, por sua vez, divergiu da proposta, emitindo o seguinte parecer:
"7. Com a devida vênia, temos um entendimento distinto. A decisão tomada pelo STF no RE 636.886 fixou tese em sede de repercussão geral, com efeito vinculante e eficácia erga omnes, inovadora em relação à compreensão anterior adotada pelo Tribunal sobre os prazos prescricionais, em que se considerava as ações de ressarcimento ao erário imprescritíveis e a regulação da prescrição da pretensão punitiva pelo prazo decenal do Código Civil.
8. Tal decisão paradigmática, trazida pelo recorrente como fundamento para acolhimento da pretensão recursal, traçou orientação geral sobre a prescritibilidade da pretensão ressarcitória nos Tribunais de Contas. Considerando seu impacto nos processos de controle externo, entende-se que ela pode ser recebida como fato novo, para fins de incidência do art. 285, § 2.º, do Regimento Interno.
9. Por tratar de matéria de ordem pública, esclareça-se que a ocorrência da prescrição pode ser arguida a qualquer tempo, por provocação da parte ou mesmo de ofício pelo Tribunal. Do ponto de vista jurídico, é razoável que se admita que nova interpretação constitucional, proveniente da Suprema Corte, possa ser aplicada de imediato aos processos de controle não transitados em julgado.
10. Consigne-se que na data de prolação do Acórdão 4.342/2020-TCU-2.ª Câmara, 23/4/2020, o STF havia acabado de publicar a decisão que enunciou a tese do Tema 899 (publicação em 20/4/2020) , sendo improvável que ela fosse avaliada no acórdão recorrido.
11. Além do que, inadmitir a retroação de nova interpretação decidida em repercussão geral, com possibilidade de, em tese, ter eficácia sobre os fatos que embasaram uma condenação ainda não transitada em julgado, apoiando-se em uma leitura restritiva do que seja 'fato novo superveniente', equivaleria a retirar do responsável apenado o direito de ter seu recurso conhecido e suas razões, inéditas nos autos, apreciadas em novo julgamento (direito ao reexame do processo, por novo relator, em atenção ao princípio do duplo grau de jurisdição) .
12. Mesmo em caso de recurso de revisão, se a parte alegar prescrição com base no julgamento do Tema 899 do STF, esta representante do Ministério Público de Contas tem aventado que o recurso seja conhecido, ou, ao menos, que a questão suscitada seja apreciada de ofício, visto tratar-se de matéria objetiva de ordem pública. Tal entendimento foi adotado em parecer deste Parquet no TC Processo 010.112/2010-3 (peça 139) , conforme trecho abaixo.
10. Ademais, é necessário levar em conta que o instituto da prescrição aplicado ao controle externo foi objeto de recente e importante mudança jurisprudencial. A decisão do STF, mencionada pelo recorrente, foi publicada em 20/4/2020, enunciando-se a tese de que 'é prescritível a pretensão de ressarcimento ao erário fundada em decisão de Tribunal de Contas' - portanto, em sentido diametralmente oposto ao entendimento até então consolidado sobre a matéria no âmbito da Corte, fundamentado na Súmula TCU 282.
11. Mutatis mutandis e com as devidas reservas quanto às diferentes questões de fundo tratadas nos diferentes feitos, à situação presente pode-se cogitar da adoção do entendimento adotado em sede dos Acórdãos 1.342/2012 e 2.291/2019, ambos do Plenário. O seguinte enunciado do Boletim de Jurisprudência traduz o núcleo dessa intelecção:
'Para fins de admissibilidade de recurso de revisão (art. 35, III, da Lei 8443/92) , pode ser caracterizada como documento novo decisão do Supremo Tribunal Federal que considere inconstitucional dispositivo da norma que serviu expressamente de fundamento para o acórdão recorrido do TCU, ainda que a decisão do Supremo Tribunal Federal tenha sido adotada em controle de constitucionalidade difuso'. (Boletim de Jurisprudência 284, Acórdão 2291/2019-TCU-Plenário, Relator Ministro Raimundo Carreiro) .
12. Assim, e considerando que o recurso de revisão é a última oportunidade de exercício de defesa do recorrente no processo, bem como que a prescrição do débito foi por ele empregada como elemento relevante em seus argumentos e por se tratar de matéria de ordem pública, temos por devido conferir-lhe a possibilidade de ver essa questão superada, independentemente da admissibilidade do presente revisional de modo que examinaremos a aplicação, à hipótese dos autos, do novo sentido e alcance do art. 37, § 5.º, da Constituição, firmados em repercussão geral admitida pelo STF no Recurso Extraordinário 636.886 (tema 899) .
13. Pelos fundamentos acima, entendemos que a tese fixada no RE 636.886 possui aptidão suficiente para ser considerada fato novo superveniente, de modo que o presente recurso de reconsideração intempestivo pode ser conhecido, sem efeito suspensivo, com base no art. 285, § 2.º, do Regimento Interno/TCU.
14. Passemos, agora, ao exame do caso concreto.
15. Em relação às premissas que devem orientar a análise da prescrição, em recentes pareceres exarados em feitos diversos, após a tese firmada pelo STF, esta representante do Ministério Público de Contas tem defendido que seja adotado o regime previsto na Lei 9.873/1999 como solução adequada para regular a prescrição para a atuação do Tribunal, até que sobrevenha norma específica, tanto por observar os parâmetros que preponderam no conjunto de normas do direito público, como por ser, também, a norma que já vem sendo utilizada pelo STF para reger a limitação temporal ao poder sancionador do TCU. Outrossim, entende-se que deva ser aplicado o mesmo marco normativo para as pretensões punitiva e de ressarcimento do dano ao erário.
16. No exame atinente a esta TCE, embora a Serur não tenha especificado o critério ou regime adotado para concluir que não houve prescrição, os marcos interruptivos por ela referidos estão alinhados ao que dispõe o art. 2.º da Lei 9.873/1999, conforme o trecho abaixo extraído da instrução.
Com efeito, o prazo final para prestação de contas findou em 24/3/2013 (60 dias do término da vigência: 23/1/2013 - peça 1, p. 146-147, prazo de prestação de contas - peça 1, p. 33) .
Em 25/3/2013 foi encaminhada notificação, por parte da Funasa, solicitando a prestação de contas (peça 1, p. 167) .
Em 16/8/2013 foi emitido o Parecer Financeiro 20/2013 concluindo pela não aprovação das contas (peça 1, p. 179-180) .
Em 12/5/2016, foi emitido o Relatório de Tomada de Constas Especial (peça 2, p. 80-109) , concluindo pelo dano ao erário sob a responsabilidade de Luciano Guimarães Machado Boneberg, prefeito do Município de Barra do Ribeiro/RS, pela omissão no dever de prestar contas.
Em 2017 o responsável foi ouvido em audiência (peça 21) .
Em 2018 houve o exame de suas razões de justificativas, pela instrução de peça 67.
Em 23/3/2020 foi proferido o acórdão recorrido, que aplicou a multa em questão.
17. As datas acima são suficientes para demonstrar que as interrupções da prescrição obstaram o atingimento do prazo geral de cinco anos previsto no art. 1.º, caput, da Lei 9.873/1999. Ademais, considera-se correta a adoção pela Serur da data final de apresentação da prestação de contas como termo a quo do prazo prescricional (data da prática da infração) , uma vez que o fato motivador da audiência do ex-prefeito foi se omitir no dever de prestar contas dos recursos federais recebidos por força do Convênio 1983/2006.
18. Por fim, não é demais acrescentar outras causas e datas interruptivas da prescrição, além das listadas pela Unidade Técnica, conforme segue.
- em 29/7/2016, data do Relatório de Auditoria do Ministério da Transparência, Fiscalização e Controle (peça 2, pp. 123-125) .
- em 26/9/2016, data de autuação da presente TCE.
- em 7/12/2016, data do Ofício 1315/2016-TCU/Secex-TO de diligência à Superintendência Estadual do Banco do Brasil no Rio Grande do Sul, que solicitou cópias dos extratos da conta corrente específica do convênio (peça 7) .
- em 9/3/2017, data do Ofício 0140/2017-TCU/Secex-TO de diligência ao Município de Barra do Ribeiro/RS, que solicitou documentos e informações que comprovassem a destinação dada aos recursos do convênio (peça 22) .
- em 25/5/2018, data de novo ofício de diligência encaminhado ao Procurador do Município de Barra do Ribeiro/RS (peça 70) .
- em 29/5/2018, data de novo ofício de diligência encaminhado à Superintendência Estadual do Banco do Brasil no Rio Grande do Sul (peça 71) .
19. Pelo exposto, esta representante do Ministério Público de Contas, com as vênias de estilo, propõe que se conheça do presente recurso de reconsideração, sem conceder-lhe efeito suspensivo, com fundamento no art. 285, § 2.º, do Regimento Interno/TCU e no art. 33 da Lei 8.443/1992, para, no mérito, negar a ele provimento."
É o relatório.

Gladimir Chiele (OAB/RS 41.290), Édson Luís Kossmann (OAB/RS 47.301) e Maritânia Lúcia Dallagnol (OAB/RS 25.419), representando Luciano Guimarães Machado Boneberg.

Procuradora-Geral Cristina Machado da Costa e Silva.

TOMADA DE CONTAS ESPECIAL. EXECUÇÃO PARCIAL DO OBJETO DO CONVÊNIO FIRMADO COM A FUNASA. OMISSÃO NO DEVER DE PRESTAR CONTAS DO PREFEITO SUCESSOR. IRREGULARIDADE DAS CONTAS. MULTA. RECURSO DE RECONSIDERAÇÃO. ALEGAÇÃO DE PRESCRIÇÃO E DE INVALIDADE DE NOTIFICAÇÃO. INTEMPESTIVIDADE DO RECURSO. AUSÊNCIA DE FATOS NOVOS. NÃO CONSTATAÇÃO DA PRESCRIÇÃO. NÃO CONHECIMENTO.

TOMADA DE CONTAS ESPECIAL (TCE)

Unidade de Auditoria Especializada em Tomada de Contas Especial (AudTCE); Unidade de Auditoria Especializada em Recursos (AudRecursos).

Em julgamento, recurso de reconsideração interposto por Luciano Guimarães Machado Boneberg (peça 104) , ex-prefeito de Barra do Ribeiro/RS (gestões: 14/3/2011 a 31/12/2012 e 2013/2016) , contra o Acórdão 4342/2020-TCU-Segunda Câmara, que julgou irregulares suas contas, aplicando-lhe multa no valor de R$ 10.000,00, em razão da omissão no dever de prestar contas de recursos repassados pela Fundação Nacional de Saúde ao município para obras de melhorias sanitárias domiciliares.
2.	Nesta oportunidade, o recorrente alega que ocorreu prescrição, porquanto o Supremo Tribunal Federal firmou o entendimento de que o prazo prescricional seria de cinco anos, conforme julgamento no RE 636.886 (Tema 899) , de relatoria do Ministro Alexandre de Moraes, e que havia transcorrido mais do que esse período entre a data de conclusão das obras, em 2008 e 2013, e a "constituição do crédito" pelo Tribunal de Contas da União.
3.	Após examinar as razões recursais, a Unidade de Auditoria Especializada em Recursos (AudRecursos) concluiu que o recurso não deveria ser conhecido, uma vez apresentado fora do prazo de quinze dias previsto na Lei 8.443/1992 e não continha fatos novos supervenientes. 
4.	Todavia, examinou de ofício a alegação de prescrição, concluindo que ela não deveria ser acolhida, uma vez que o prazo para apresentação da prestação de contas findou em 24/3/2013 e o recorrente foi ouvido em audiência pela omissão em 2017 (peça 21) .
5.	O Ministério Público junto ao TCU, por sua vez, divergiu da proposta da unidade técnica, considerando que o recurso merecia ser conhecido, haja vista que o julgamento do RE 636.886 (Tema 899) pelo Supremo Tribunal Federal constituiria "fato novo superveniente" para fins de aplicação do art. 32, parágrafo único, da Lei 8.443/1992, e que a prescrição seria matéria de ordem pública.
6.	No mérito, o Parquet opinou por negar provimento ao apelo, ao entender não caracterizada a prescrição.
II
7.	Concordo com a análise empreendida pela unidade especializada, transcrita no relatório precedente, razão pela qual incorporo os seus fundamentos às minhas razões de decidir.
8.	Reputo que eventual mudança jurisprudencial não deve ser considerada como "fato novo superveniente". Nesse sentido é o entendimento majoritário desta Corte, do qual cito trecho do voto que fundamentou o Acórdão 1760/2017-TCU-Primeira Câmara, de relatoria do Ministro Benjamin Zymler:
"11. A propósito, lembro que, à luz da firme jurisprudência do Tribunal (v. Acórdãos 923/2010 e 1.278/2016, ambos do Plenário, entre outros) , novas linhas argumentativas ou teses jurídicas, mesmo quando prestigiadas em precedentes judiciais, não constituem fatos novos para efeito de ampliação do prazo recursal, sob pena de malferimento do quanto disposto no art. 33 da Lei 8.443/1992."
9.	Refazer julgados após mudanças jurisprudenciais seria causar um estado temerário de instabilidade das relações jurídicas, sujeitando os julgamentos decididos na jurisprudência vigente a prazos indefinidos de recursos, o que, a meu ver, iria de encontro ao princípio da segurança jurídica.
10.	Acrescente-se que o art. 882, inciso V e § 10º, do Código de Processo Civil protege essa estabilidade ao dispor:
"Art. 882. Os tribunais, em princípio, velarão pela uniformização e pela estabilidade da jurisprudência, observando-se o seguinte:
 (...) 
V - na hipótese de alteração da jurisprudência dominante do Supremo Tribunal Federal e dos tribunais superiores ou daquela oriunda de julgamento de casos repetitivos, pode haver modulação dos efeitos da alteração no interesse social e no da segurança jurídica.
...
§ 10 A mudança de entendimento sedimentado observará a necessidade de fundamentação adequada e específica, considerando o imperativo de estabilidade das relações jurídicas."
11.	Portanto, casos de conhecimento de recurso fora do prazo devem estar circunscritos a situações excepcionais.
12.	Por outro lado, considerando que a prescrição é matéria de ordem pública, podendo ser reconhecida, de ofício, pelo Tribunal, vejo como necessário o exame da alegação.
13.	Registro, de início, a mudança de entendimento deste Tribunal no que diz respeito ao tema nos processos de controle externo, em consequência da recente deliberação no âmbito do TC Processo 008.702/2022-5 (Acórdão 2285/2022-TCU-Plenário, relator Ministro Antonio Anastasia) , que resultou na Resolução TCU 344/2022.
14.	A mencionada norma estabelece que a prescrição nos processos de controle externo observará o disposto na Lei 9.873/1999 (art. 1º) , ou seja, que as pretensões punitiva e ressarcitória prescrevem em cinco anos (art. 2º) ou em três, se o processo ficar paralisado, pendente de julgamento ou despacho (art. 8º) .
15.	Nos arts. 4º e 5º da resolução, estão fixados os termos iniciais do prazo de prescrição e definidas as suas causas interruptivas, respectivamente. Reforço que o § 1º do art. 8º afirma dever a prescrição intercorrente interrompida por qualquer ato relevante que evidencie o andamento regular do processo.
16.	Neste caso, pode-se considerar que o prazo de prescrição começou a ser contado em 24/3/2013, data em que as contas deveriam ter sido prestadas, conforme o inciso I do art. 4º do referido normativo.
17.	Examinando os autos, verifico que os primeiros atos que evidenciam a apuração da irregularidade são o Ofício de Notificação 20/2013/SECON/SOPRE, de 25/3/2013 (peça 1, p. 167) , recebido em 4/4/2013, e o Ofício 505/2013/GAB/SUEST-RS, de 17/6/2013 (peça 1, p. 170) , recebido em 23/6/2013, referentes à notificação inicial do ora recorrente, Luciano Guimarães Machado Boneberg, em razão da sua omissão no dever de prestar contas.
18.	Além disso, tem-se o Relatório de Visita Técnica datado de 9/8/2013 (peça 1, p. 172) , o qual concluiu que a execução das obras de melhorias sanitárias não estava de acordo com o Plano de Trabalho e que o objeto pactuado não foi atingido.
19.	Ato contínuo, o recorrente foi novamente notificado em 15/8/2014, por intermédio da Notificação 208/2014/SECOV/SOPRE (peça 1, p. 184) , em 29/10/2015, pela Notificação 168/2015/SECOV/SOPRE (peça 1, p. 187) e, em 29.3.2016, pela Comunicação 01/2016/TCE/CV-1983-2006 (peça 2, p. 74) .
20.	Destaco, outrossim, que o Relatório do Tomador de Contas Especial foi emitido em 6/3/2016 (peça 2, pp. 79/86) . Por sua vez, o Relatório de Auditoria (peça 2, pp. 123/125) , o Certificado de Auditoria (peça 2, p. 126) e o parecer da CGU (peça 1, p. 127) são datados de 29/7/2016. Por fim, a citação no âmbito desta Corte foi realizada em 17/10/2017 (peça 60) e o Acórdão 4342/2020-TCU-Segunda Câmara, prolatado em 23/4/2020 (peça 85) . 
21.	Isso posto, de acordo com as disposições dos arts. 5º e 6º da nova resolução, a contagem do prazo prescricional foi interrompida em razão de diversos atos, em especial aqueles acima relacionados, os quais certificaram a não ocorrência de prescrição quinquenal das pretensões sancionatória e ressarcitória, tampouco da prescrição intercorrente.
22.	Assim, em consonância com o decidido no Acórdão-TCU-Plenário 2.285/2022 e o estabelecido na Resolução TCU 344/2022, é devido prosseguir com o desenvolvimento deste processo.
	Ante o exposto, voto por que o Tribunal adote a minuta de acórdão que ora submeto à deliberação deste Colegiado.
TCU, Sala das Sessões, em 28 de março de 2023.
Ministro JHONATAN DE JESUS
Relator